【裁判字號】    98,訴,1143
【裁判日期】    990211
【裁判案由】    損害賠償
【裁判全文】
臺灣臺中地方法院民事判決              98年度訴字第1143號
原      告  戊○○○
訴訟代理人  己○
            繆璁律師
複代理人    丙○○
被      告  丁○○
            乙○○
訴訟代理人  甲○○
上列當事人間請求損害賠償等事件，本院於民國99年1月28日言
詞辯論終結，判決如下：
    主  文
原告之訴駁回。
訴訟費用由原告負擔。
    事實及理由
甲、程序事項：
一、按訴狀送達後，原告不得將原訴變更或追加他訴，但請求之
    基礎事實同一，或擴張或減縮應受判決事項之聲明者，不在
    此限，民事訴訟法第255條第1項第2、3款定有明文。本件原
    告起訴時係依侵權行為或不當得利之法律關係請求被告丁○○、乙○○應共同給付原告新台幣（下同）100萬元，及自
    起訴狀送達翌日起清償日止，按年息百分之5計算之利息。
    嗣於民國98年10月19日變更為：先位主張被告丁○○、乙○○應依不當得利返還請求權共同給付原告100萬元；備位主
    張被告丁○○、乙○○應依借款返還請求權共同給付原告
    100萬元。經核本件訴之變更應屬請求之基礎事實同一，參
    諸首揭規定，應予准許，合先敘明。
乙、實體事項：
一、原告起訴主張：
(一)、民國83年2月初，時任代書業務之被告丁○○向原告訴訟代
    理人己○（下稱己○）聲稱其有客戶訴外人庚○○（原名謝
    清貴，以下仍以謝清貴稱之）及柯淑華（為謝清貴之妻）願
    提供土地擔保抵押設定抵押權，借款600萬元。遊說己○出
    資100萬元，己○與配偶即原告商量後同意以原告名義出借
    。嗣後即由原告出資100萬元、訴外人吳新俊出資100萬元、
    被告乙○○出資200萬元、訴外人王玉成（被告乙○○之弟
    ）出資200萬元，共同集資600萬元出借，並於83年2月3日委
    由被告丁○○就訴外人謝清貴所有坐落苗栗縣苑裡鎮○○段
    663地號土地及其上375建號建物與訴外人柯淑華所有坐落於
    苗栗縣苑裡鎮○○段325地號土地持分2分之1（下稱供抵押
    房地），辦理債權總額1,200萬元之抵押權設定以供上開借
    款之擔保，並於同年2月5日設定完成。其後原告乃委由己○
    於83年2月7日前往大甲鎮農會辦理匯款，恰遇友人即訴外人
    黃揚玠因另件借款事宜亦同時準備匯款100萬元予被告丁○○，訴外人黃揚玠為免手續費麻煩，乃委請己○一併匯款共
    計200萬元，翌日即83年2月8日訴外人謝清貴及柯淑華2人並
    共同簽發面額100萬元之本票及簽立100萬元之借據交予原告
    以供擔保。
(二)、於83年5月7日前被告丁○○表示訴外人謝清貴等要求清償塗
    銷上開抵押權，要原告備妥清償塗銷本件抵押權之一切證明
    文件，原告不疑有他，乃於同年月18日與其他共同抵押權人
    備妥全部清償塗銷本件抵押權之證明文件，交予被告丁○○
    轉交訴外人柯淑華辦理塗銷抵押登記。惟是時，原告有事無
    法前去領取訴外人謝清貴及柯淑華所清償之100萬元，乃請
    己○先行代為口頭委任被告丁○○及乙○○幫忙代為收取該
    債權款100萬元。另日，原告委請己○多次前去找被告丁○○、乙○○要回該100萬元，詎料，被告丁○○、乙○○歷
    次均答覆聲稱：「渠等並未代領該100萬元」，並說「要領
    回該債權款100萬元，就要去找債務人謝清貴等2人要回該款
    項」。從此，原告即一直尋覓訴外人謝清貴之下落。事隔多
    年，直至近日始尋獲訴外人謝清貴之音訊並向之催討，惟訴
    外人謝清貴於97年12月11日以存證信函告知，稱其積欠原告
    之100萬元早已以現金100萬元及面額為200萬元、300萬元之
    支票2張交給被告丁○○，並提供支票回籠票，證明債權額
    僅200萬元之被告乙○○受領面額300萬元之支票，顯逾領10
    0萬元。原告乃於98年3月9日以存證信函要求被告丁○○、
    乙○○返還當年代領之100萬元，被告2人置之不理，則被告
    2人顯已共同涉犯背信、侵占等侵權行為。
(三)、被告丁○○於83年5月7日前，找原告提供本件塗銷抵押權之
    一切證明文件，並表示原告此清償款100萬元平平要借人用
    ，就先借給被告乙○○用，原告不疑有他，始將塗銷本件抵
    押權之證明文件交付被告丁○○，被告丁○○取得該清償款
    後就直接交給被告乙○○，當時原告有要求被告2人開立借
    據，被告丁○○便說不用麻煩，便提出一張支票面額100萬
    給原告供擔保，後來也有依約支付好給個月的利息。惟嗣後
    被告2人卻合力說：訴外人謝清貴之其他100萬元債權可拿來
    抵銷本債權100萬元，其等並未超領他人之清償款100萬元等
    語。
(四)、因被告等之詐欺或侵占侵權行為業已罹於消滅時效，為此，
    爰先位主張被告2人應依不當得利返還請求權共同給付原告
    100萬元；備位主張被告2人應依借款返還請求權共同給付原
    告100萬元。並聲明：被告2人應共同給付原告100萬元及自
    起訴狀繕本送達之翌日起至清償日止，按年息百分之5計算
    之利息。
二、被告丁○○以：本件原告出借100萬元予訴外人謝清貴等之
    事件，確實是伊所介紹沒錯，惟訴外人謝清貴前半段雖跟伊
    接洽，但後半段之還款事宜都是伊與借款人自行處理，相關
    細節因時間已久，已經不記得了。僅記得原告與訴外人王玉
    成、被告乙○○間，是有債權讓與的事，但是誰讓與給誰伊
    已經不記得，事後，訴外人謝清貴並有繼續繳交利息透過伊
    交給原告，就如伊所庭呈之利息支付紀錄表所載，該利息支
    付紀錄表上之借款確實是訴外人謝清貴向原告所借，至於伊
    代收訴外人謝清貴利息之證據，因伊後來有違反銀行法之案
    件而已滅失，致無從提出等語資為抗辯。並聲明：原告之訴
    駁回。
三、被告乙○○則以：本件被告乙○○與訴外人王玉成確有與原
    告共同借款予訴外人謝清貴各200萬元、200萬元，事後被告
    乙○○與王玉成並分別收受訴外人謝清貴因清償所交付之30
    0萬元、200萬元支票，並存入訴外人即被告乙○○之弟甲○○戶頭情事，但被告乙○○並未多受100萬元之清償，也未
    曾向原告借款該100萬元，僅知因訴外人謝清貴向被告乙○○、訴外人王玉成仍有其他借款，當時曾將部分債權讓與給
    原告，但因時間已久，細節已不太記得，但可確定的是被告
    乙○○並未向原告借款，亦無曾支付利息給原告，原告之主
    張應與被告乙○○並無關係等語，資為抗辯。並聲明：原告
    之訴駁回。
三、本院之判斷：
(一)、查被告丁○○曾介紹原告出資100萬元、訴外人吳新俊出資
    100萬元、被告乙○○出資200萬元、訴外人王玉成出資200
    萬元，4人共同集資600萬元出借予訴外人謝清貴與柯淑華。
    訴外人謝清貴、柯淑華除以其等所有供抵押房地，為上開借
    款人辦理債權總額1,200萬元之抵押權設定外，並簽立商業
    本張4張金額共600萬元、支票4張金額共600萬元、借據4張
    金額共600萬元，交付予被告丁○○轉交以供債權之擔保。
    嗣後，於83年5月初，訴外人謝清貴於交付現金100萬元及記
    載發票日均為83年5月7日，金額各為300萬元（受款人記載
    為乙○○）、200萬元（受款人記載為王玉成）之支票共2紙
    ，合計600萬元予被告丁○○供為清償後，並據以塗銷上開
    抵押權設定。而上開清償之金額各為300萬元、200萬元之支
    票共2紙，則分由被告乙○○、訴外人王玉成收受，並存入
    訴外人甲○○之帳戶內，而原告之100萬元債權，此時並未
    同時獲得清償。又原告曾收受訴外人謝清貴所開立，面額為
    100萬元，發票日為85年1月7日之支票一紙，且原告之後曾
    於83年12月7日至85年1月7日間持續自被告丁○○處收受債
    權金額100萬元，以每月24,000元計之利息。後因原告未能
    繼續收受利息且未獲清償，乃於98年4月3日向臺灣臺中地方
    法院檢察署對被告丁○○、乙○○2人提出詐欺及侵占刑事
    告訴，而經該署檢察官以追訴權時效業已完成為由，於98年
    4月27日為不起訴處分等情，除為兩造所不爭執外，並有原
    告提出之債權及抵押權分配比例表、抵押權設定申請書及抵
    押權契約書影本、土地登記簿謄本、匯款單影本、借據及本
    票影本、申請塗銷抵押權文件影本、回籠支票影本等件為證
    ；及被告丁○○提出之原告曾於83年12月7日至85年1月7日
    間持續自被告丁○○處收受債權金額100萬元，以每月24,00
    0元計之利息支付紀錄表（本院卷第82頁）為證；復有臺灣
    臺中地方法院檢察署檢察官98年度偵字第8825號不起訴處分
    書在卷可稽，且經本院依職權調取該偵查卷宗審閱無訛，堪
    信屬實，本院採為判決之基礎。
(二)、按「民事訴訟如係由原告主張權利者，應先由原告負舉證之
    責，若原告先不能舉證，以證實自己主張之事實為真實，則
    被告就其抗辯事實即令不能舉證，或其所舉證據尚有疵累，
    亦應駁回原告之請求」，最高法院著有17年度上字第917號
    判例可資參照。查：
  1.本件原告起訴時主張本件事實經過為：原告備妥清償塗銷本
    件抵押權之一切證明文件，交予被告丁○○轉交訴外人柯淑
    華辦理塗銷抵押登記，惟是時，原告有事無法前去領取訴外
    人謝清貴及柯淑華所清償之100萬元，乃請己○先行代為口
    頭委任被告丁○○及乙○○幫忙代為收取該債權款100萬元
    ，事後原告要求被告丁○○、乙○○返還代領之100萬元，
    被告2人置之不理，則被告2人顯已共同涉犯背信、侵占等侵
    權行為等語云云（見原告98年5月11日起訴狀）。惟嗣後又
    具狀陳稱本件事實經過為：被告丁○○於83年5月7日前，找
    原告提供本件塗銷抵押權之一切證明文件，並表示原告此清
    償款100萬元平平要借人用，就先借給被告乙○○用，原告
    不疑有他，始將塗銷本件抵押權之證明文件交付被告丁○○
    ，被告丁○○取得該清償款後就直接交給被告乙○○，當時
    原告有要求被告2人開立借據，被告丁○○便說不用麻煩，
    便提出一張支票面額100萬給原告供擔保，後來也有依約支
    付好給個月的利息。惟嗣後被告2人卻推稱其2人並未超領他
    人之清償款100萬元等語（見原告98年6月17日陳明狀）。足
    見原告對於事實經過之陳述自相矛盾；參以原告確曾於83年
    12月7日至85年1月7日間持續自被告丁○○處收受債權金額
    100萬元，以每月24,000元計之利息，業據前述。顯然原告
    所稱被告2人受其委託代領100萬元之清償款項，然被告2人
    事後拒不返還，故被告2人對其有背信、侵占之侵權行為云
    云，核與事證不符，要難信屬真實。則原告先位主張被告2
    人對其有詐欺或侵占之侵權行為，因該侵權行為業已罹於消
    滅時效，爰請求被告2人應依不當得利返還請求權共同給付
    原告100萬元云云，自屬無據。
  2.雖原告依其所述之另一借款事實，另備位主張被告2人應依
    借款返還請求權共同給付原告100萬元云云。然查，原告確
    曾於83年12月7日至85年1月7日間持續自被告丁○○處收受
    債權金額100萬元，以每月24,000元計之利息，且該利息是
    由原告或原告委由己○收取，而由被告丁○○交付，此觀被
    告丁○○提出之利息支付紀錄表（本院卷第82頁）自明，且
    為兩造所確認之事實。是茲有疑義者為，上開借款究係存於
    原告與何人之間？對此，被告丁○○辯稱：上開利息乃訴外
    人謝清貴所支付，僅由其代為轉交原告，其之所以交付上開
    利息，乃因本件是由其介紹訴外人謝清貴向原告借款，並非
    其本人向原告借款等語。被告乙○○則辯稱：其只有與原告
    共同放款，其並未向原告借款，也未曾支付任何利息等語。
    證人即訴外人謝清貴則證稱：伊並不認識原告，伊借款600
    萬元，都是跟被告丁○○接洽，嗣後伊將全部清償款600萬
    元交給被告丁○○後，已據以塗銷供擔保之抵押權設定，並
    聲明當初為供擔保所交付之12張票據均作廢，今後就不再繳
    付本件利息了等語，顯然與上開借款有關之人均各執一詞，
    莫衷一是。本院酌以：1.經本院就該借款利息之收付經過，
    於98年12月8日職權訊問原告，原告訴訟代理人己○陳稱：
    （原告備位聲明主張借款關係存在存在之證明？）被告丁○○在借款後曾經有支付利息，就如本院卷第82頁被告丁○○
    提出之證據，對該證據之真正不爭執，上面的己○，林雲娥
    （即原告戊○○○）都是我們親自簽名的，茲引用之，我確
    實有拿到這些利息，利息是丁○○本人交給我的，上載義務
    人柯淑華，因為我簽名時並沒有仔細看；（丁○○交付利息
    給你時，該利息應算何人支付？）我認為是丁○○給我的，
    因為我認為我錢是借給丁○○；（98年6月17日陳明狀上載
    原告要求開立借據，丁○○便提出一張支票面額100萬元給
    我，該支票何在？）我有拿到該100萬元支票，是謝清貴、
    柯淑華聯名發票，後來那張支票我並沒有拿去兌現，後來我
    拿該支票去找謝清貴要錢，那張票我還要再找找看。當時因
    為謝清貴、柯淑華跟我說，他們已經沒有錢，而且錢已經還
    了，所以我沒有拿去兌現。（改稱）經過十幾年了，有沒有
    兌現我已經不記得了等語（見本院卷第187頁以下）。嗣經
    本院於99年1月28日再依職權訊問原告，原告訴訟代理人己○另陳稱：我會繼續收利息好幾年，當時是我誤以為訴外人
    謝清貴沒辦法清償，所以延後清償，所以我只好繼續收利息
    等語（見本院卷第208頁）。是對照原告前後二次說法，一
    謂是被告丁○○向其借款，一謂是訴外人謝清貴向其借款，
    顯然自相矛盾，原告所述之真實性，大有可疑！2.原告陳稱
    其於83年2月初出資100萬元、與訴外人吳新俊出資100萬元
    、被告乙○○出資200萬元、訴外人王玉成出資200萬元，共
    同集資600萬元出借訴外人謝清貴及柯淑華，訴外人謝清貴
    及柯淑華並提供系爭供抵押房地為抵押，於同年2月5日設定
    完成。其後原告乃委由訴外人己○於83年2月7日，匯款100
    萬元予被告丁○○轉交（連同訴外人黃揚玠之100萬元借款
    則為200萬元），翌日即83年2月8日由訴外人謝清貴及柯淑
    華2人並共同簽發面額100萬元之本票及簽立100萬元之借據
    交予原告。嗣於83年5月7日前被告丁○○表示訴外人謝清貴
    等要求清償塗銷上開抵押權，要求原告備妥清償塗銷本件抵
    押權之一切證明文件，原告乃於同年月18日與其他共同抵押
    權人備妥全部清償塗銷本件抵押權之證明文件，交予被告丁○○轉交訴外人柯淑華辦理塗銷抵押登記等語。對照上開借
    據上記載原告上開100萬元借款之清償日為83年5月7日，顯
    然與訴外人謝清貴及柯淑華於借款期限屆滿後要求清償借款
    ，並塗銷抵押權設定相符。3.依被告丁○○提出之利息支付
    明細表（本院卷第82頁）記載，原告於83年12月7日至85年1
    月7日間持續收受債權金額100萬元，以每月24,000元計之利
    息，簽名收受利息之次數共達10次，則原告陳稱未注意該利
    息明細表上載之義務人為訴外人柯淑華云云，顯與常情不符
    。且原告自陳其於85年5月7日以後無法收取本利後，即一直
    尋找訴外人謝清貴無著，直至近日才尋獲訴外人謝清貴之音
    訊，經訴外人謝清貴於97年12月11日以存證信函告知其向原
    告所借之100萬元，早已連同其他共同借款債權500萬元，合
    計600萬元交給被告丁○○清償後，其始據以對被告2人提起
    本件訴訟，可知於85年1月7日前後，原告乃認知係借款予訴
    外人謝清貴（或其妻柯淑華），絕非被告2人，否則原告豈
    有輕信被告2人說詞，而僅找尋訴外人謝清貴長達十餘年，
    竟不向被告2人求償之理。4.對照原告曾收受訴外人謝清貴
    所開立，面額為100萬元，發票日為85年1月7日之支票一紙
    ，而該支票發票日，恰與原告收受上開利息之截止日相符，
    可以得知，原告收受該紙發票日為85年1月7日之支票，應係
    與其收受利息之債權相同。5.再對照原告曾於85年11月28日
    ，以上開訴外人謝清貴所開立，面額為100萬元，發票日為
    85年1月7日之支票一紙，對訴外人謝清貴聲請本院對訴外人
    謝清貴發支付命令，而該支付命令並已確定，此經本院依職
    權調取之本院85年度促字第4107 7號審閱無訛，詎原告竟對
    此情故意隱而不語，顯見原告所言不盡不實。6.相互參照上
    情，應可得知本件原告所稱之100萬元借款，於原借款期限
    83年5月7日屆滿並塗銷供擔保之抵押權後，應已轉換為另一
    筆原告據以自83年12月7日至85年1月7日間持續收受債權金
    額100萬元，以每月24,000元計之利息之借款；且該筆借款
    ，並曾以訴外人謝清貴所開立，面額為100萬元，發票日為
    85年1月7日之支票一紙為擔保或供新債清償之用，嗣後並經
    原告聲請發支付命令確定而取得確定債權。8.基上所述，可
    知被告乙○○辯稱其收受並未多受100萬元之清償，也未曾
    向原告借款該100萬元，僅知因訴外人謝清貴向被告乙○○
    、訴外人王玉成仍有其他借款，當時曾將部分債權讓與給原
    告等情，應非虛構之詞。而本件雖因原告、被告2人、證人
    即訴外人謝清貴，均未能就事發經過為完整陳述，且因時間
    經過十餘年，其記憶未免淡忘，而無從確切得知是否有債權
    讓與情事，然原告所述確與事證不符，無從信以為真，且其
    舉證亦有未足，則其備位主張被告2人應依借款返還請求權
    共同給付原告100萬元，亦屬無據。
(三)、綜上所述，本件原告先位主張被告2人應依不當得利返還請
    求權共同給付原告100萬元，及備位主張被告2人應依借款返
    還請求權共同給付原告100萬元，均未能積極舉證證明，尚
    無足採。從而，原告先位請求及備位請求均屬無據，為無理
    由，應予駁回。
四、本件事證已臻明確，兩造其餘攻擊防禦方法及所舉證據，經
    審酌結果，與本件判決結論均無影響，爰不一一論述，附此
    敘明。
五、訴訟費用負擔之依據：民事訴訟法第78條。
中    華    民    國    99    年    2     月    11    日
                  民事第四庭          法  官  洪堯讚
一、右為正本係照原本作成。
二、如不服本判決，應於判決送達後20日內，向本院提出上訴狀
    。（須按他造當事人之人數附繕本）。
三、提起上訴，應以上訴狀表明(一)對於第一審判決不服之程度，
    及應如何廢棄或變更之聲明，(二)上訴理由（民事訴訟法第
    441條第1項第3款、第4款），提出於第一審法院。
中    華    民    國    99    年    2     月    11    日
                                      書記官

司法院資訊處製作；財團法人民間司法改革基金會備份。
